【裁判字號】    98,簡上,28
【裁判日期】    980330
【裁判案由】    重利
【裁判全文】
臺灣彰化地方法院刑事判決              98年度簡上字第28號
上  訴  人  臺灣彰化地方法院檢察署檢察官
被      告  甲○○
上列上訴人因被告重利案件，不服本院簡易庭98年度簡字第228
號，中華民國97年11月28日第一審簡易判決（起訴案號：96年度
偵字第8790、10888號），提起上訴，本院管轄第二審合議庭判
決如下︰
    主  文
原判決關於其【附表2】編號1之連續重利部分及所定執行刑均撤
銷。
甲○○連續乘他人急迫貸以金錢，而取得與原本顯不相當之重利
，處有期徒刑伍月，如易科罰金，以銀元佰元即新臺幣玖佰元
折算壹日；減為有期徒刑貳月又拾伍日，如易科罰金，以銀元
佰元即新臺幣玖佰元折算壹日（如本判決【附表2】編號1部分）
；又乘他人急迫貸以金錢，而取得與原本顯不相當之重利，處拘
役貳拾日，如易科罰金，以新臺幣壹仟元折算壹日；減為拘役拾
日，如易科罰金，以新臺幣壹仟元折算壹日（如本判決【附表2
】編號1-1部分）。
其他上訴駁回。
甲○○上開撤銷改判重利部分減刑後所處拘役拾日（如本判決【
附表2】編號1-1部分），與上訴駁回重利如本判決【附表2】編
號2、3部分所各處之拘役，應執行拘役壹佰壹拾玖日，如易科罰
金，以新臺幣壹仟元折算壹日。
    犯罪事實
一、甲○○為位於彰化縣彰化市○○路221號來來當舖之負責人
    ，明知經營當舖業接受借款人質當借款時，仍不應取得與原
    本顯不相當重利，竟基於乘他人急迫貸以金錢而取得與原本
    顯不相當重利之概括犯意，利用經營當舖之機會，趁如【附
    表4】編號1、編號3、編號4、編號5、編號6、編號
    7、編號8、編號9、編號10、編號11、編號12、
    編號15、編號16、編號17至編號30所示丙○○等借款人
    ，於上開所示時間，因生活、就醫或積欠債務需錢孔急，而
    前往來來當舖表示需借款之際，另基於乘他人急迫貸以金錢
    而取得與原本顯不相當重利之各別犯意，利用經營當舖之機
    會，趁如【附表4】編號1、編號2、編號3、
    編號4、編號6、編號7、編號8、編號10、編號
    11 、編號12、編號13、編號14、編號15至
    、編號16所示丙○○等借款人，於上開所示時間，因生
    活、就醫或積欠債務需錢孔急，而前往來來當舖表示需借款
    之際，由借款人提供如【附表4】所示車牌號碼之汽（機）
    車行車執照及國民身分證等證件作為借款擔保，並簽立同額
    本票、汽（機）車買賣合約書及當票等文件，以如【附表4
    】所示之利息，且預扣第1期利息之方式，貸予丙○○等人
    金錢（借款人、借款金額、日期、利息等，均詳如【附表4
    】），而收取與原本顯不相當之重利。嗣於：（一）民國96
    年8 月7日上午10時許，為警持本院核發之搜索票執行搜索
    而在上址當舖查獲，並扣得收款名冊1本、收款帳單1疊、當
    票19 本、收當物品登記表3張、汽車駕照1張、汽車行車執
    照影本2張、身分證影本2張等物。（二）96年9月13日15時
    50分許，借款人乙○○（原名許錦章）因其所有之車牌號碼
    DP-760 3號自小客車遭甲○○拖走，而報警處理。
二、案經彰化縣警察局、台中縣警察局清水分局報告臺灣彰化地
    方法院檢察署檢察官偵查後聲請簡易判決處刑。
    理  由
一、上開犯罪事實，業據被告甲○○坦承不諱，核與如【附表4
    】所示之被害人丙○○等人證述之情節相符，並有扣案之收
    款名冊1本、收款帳單1疊、當票19本、收當物品登記表3張
    、汽車駕照1張、汽車行車執照影本2張、身分證影本2張及
    卷附彰化縣政府營利事業登記證、本票影本2張、委託買賣
    切結書、汽（機）車買賣合約書及當票等資料可資佐證，足
    認被告出於任意性之自白與事實相符，事證明確，被告重利
    犯行堪以認定。
二、按刑事訴訟法為配合由職權主義調整為改良式當事人進行主
    義，乃採行起訴猶豫制度，於同法增訂第253條之1，許由檢
    察官對於被告所犯為死刑、無期徒刑或最輕本刑3年以上有
    期徒刑以外之罪之案件，得參酌刑法第57條所列事項及公共
    利益之維護，認為適當者，予以緩起訴處分，期間為1年以
    上3年以下，以觀察犯罪行為人有無施以刑法所定刑事處罰
    之必要，為介於起訴及微罪職權不起訴間之緩衝制度設計。
    其具體效力依同法第260條規定，於緩起訴處分期滿未經撤
    銷者，非有同條第1款或第2款情形之一，不得對於同一案件
    再行起訴，即學理上所稱之實質確定力。足見在緩起訴期間
    內，尚無實質確定力可言。且依第260條第1款規定，於不起
    訴處分確定或緩起訴處分期滿未經撤銷者，仍得以發現新事
    實或新證據為由，對於同一案件再行起訴。本於同一法理，
    在緩起訴期間內，倘發現新事實或新證據，而認已不宜緩起
    訴，又無同法第25 3條之3第1項所列得撤銷緩起訴處分之事
    由者，自得就同一案件逕行起訴，原緩起訴處分並因此失其
    效力。復因與同法第260條所定應受實質確定力拘束情形不
    同，當無所謂起訴程序違背規定之可言（最高法院94年臺非
    字第21 5號判例要旨參照）。是另案即臺灣彰化地方法院檢
    察署96年度偵字第7891號、第8742號案件中，有關被告於95
    年7月1日前之重利犯罪事實（即【附表4】編號20至30所示
    ），雖未據檢察官於聲請簡易判決處刑書載明，惟該部分犯
    行與檢察官聲請簡易判決處刑書所載經本院論罪之重利犯行
    部分（即【附表4】編號1、編號3、編號4、編號5、
    編號6、編號7、編號8、編號9、編號10、編號11
    、編號12、編號15、編號16、編號17至編號19），
    有連續犯裁判上一罪之關係，為起訴效力所及，應由本院併
    予審理。
三、查刑法業於94年2月2日修正公布，被告於如【附表4】編號1
    、編號3、編號4、編號5、編號6、編號7、編號8
    、編號9、編號10、編號11、編號12、編號15、
    編號16、編號17至編號30所示行為後，前揭修正公布之刑
    法於95年7月1日起生效施行，如【附表1】所示之條文業經
    修正。按行為後法律有變更者，適用行為時之法律，但行為
    後之法律有利於行為人者，適用最有利於行為人之法律，修
    正後刑法第2條第1項定有明文。此條規定係規範行為後法律
    變更所生新舊法律比較適用之準據法，本身尚無新舊法比較
    之問題，於新法施行後，應一律適用新法第2條第1項之規定
    ，為「從舊從輕」之比較。再按本次法律變更，比較時應就
    與罪刑有關之共犯、未遂犯、牽連犯、連續犯、結合犯，以
    及累犯加重、自首減輕暨其他法定加減原因（如身分加減）
    與加減例等一切情形，綜其全部罪刑之結果而為比較；另從
    刑附屬於主刑，除法律有特別規定者外，依主刑所適用之法
    律（最高法院95年5月23日95年度第8次刑庭會議決議參照）
    ，其比較理由及結果均詳如【附表1】。
四、按重利犯罪之性質，在社會生活常態上或為零星偶一為之，
    或長期不間斷的反覆為之，均有其可能性，自難認立法者於
    制定刑罰法律之初，已認知重利行為必屬具反覆性之犯罪，
    且有意藉由法條中客觀構成要件之行為要素，涵括上開具有
    反覆實施特性之數個犯罪行為。況實務上最高法院歷來僅將
    專以觸犯該等法條之罪，為其日常生活之職業者之常業犯，
    認為其性質上屬多數行為之集合犯，在法律上將之擬制為一
    罪（即學理上稱之實質上一罪）（最高法院92年度臺上字
    5115號、92年度臺上字第4959號、93年度臺上字第3609號、
    94年度臺上字第4567號判決要旨參照）；而本次刑法修正既
    依據「刑罰公平原則」之考量，刪除有關連續犯之規定，並
    將含有連續犯性質之常業犯一併全數刪除（參見刑法修正草
    案總說明），則再以集合犯之概念評價多數重利之行為，即
    有不當。因此，多次重利犯罪之行為，當無論以「接續犯」
    或「集合犯」之餘地，此時則應回歸一般刑法上行為單、複
    數之認定，而予論罪科刑，較為妥適。
五、核被告所為，均係犯刑法第344條之重利罪。被告先後於如
    【附表4】編號1、編號3、編號4、編號5、編號6、
    編號7、編號8、編號9、編號10、編號11、編號12
    、編號15、編號16、編號17至編號30所示重利犯行，
    時間緊接，犯罪構成要件相同，顯係基於概括犯意為之，為
    連續犯，應依修正前刑法第56條之規定，論以一罪，並加重
    其刑。被告所犯前揭連續犯部分及如【附表4】編號1、
    編號2、編號3、編號4、編號6、編號7
    、編號8、編號10、編號11、編號12、編號13
    、編號14、編號15至、編號16所示之罪，犯意各
    別，行為互異，各應分論併罰。原審判決對於被告論罪科刑
    ，固非無見，但原審就其判決【附表4】編號2部分，認定
    之犯罪時間為95年7月18日，已在95年7月1日刑法修正施行
    以後，卻認係與其【附表4】編號1、編號3、編號4、
    編號5、編號6、編號7、編號8、編號9、編號10、
    編號11、編號12、編號15、編號16、編號17至編號
    30所示重利犯行，具有修正前連續犯之關係，顯有未洽，檢
    察官上訴指摘原判決此部分違誤，為有理由，應將原判決此
    部分予以撤銷改判。至檢察官另上訴指摘：原審判決【附表
    2 】編號1部分與【附表2】編號2、3部分之易科罰金折算標
    準不同，竟未比較新舊法，逕諭知應執行刑之折算標準，而
    有違誤云云，但查，原判決【附表2】編號1部分係宣告有期
    徒刑，【附表2】編號2、3部分係宣告拘役刑，並就所宣告
    之拘役刑部分定應執行刑，此部分均係在上開刑法修正施行
    以後所犯，原審依修正後刑法第41條第1項前段定其易科罰
    金之折算標準，並無違誤，檢察官此部分上訴所指，為無理
    由，應予駁回。爰審酌被告前無任何犯罪紀錄，素行尚稱良
    好，此有臺灣高等法院被告前案紀錄表存卷可考，其正值壯
    年，竟不循正途得利，反利用他人急迫之際而牟取厚利，貸
    放重利之對象甚多，且收取之重利破壞社會金融秩序，犯後
    已有悔意等一切情狀，各量處如主文所示之宣告刑，並諭知
    易科罰金之折算標準。又被告如【附表4】所示除編號3、
    編號13、編號15外，該犯罪時間，均係在96年4月24
    日以前，悉符合中華民國96年罪犯減刑條例第2條第1項第3
    款、第9條之規定，各應予減輕其宣告刑2分之1，且均諭知
    易科罰金之折算標準，並就宣告拘役之部分，定其應執行之
    刑及諭知易科罰金之折算標準（有期徒刑部分依修正前刑法
    第41條第1項前段之規定；拘役部分，依刑法第41條第1項前
    段之規定）。
六、另扣案如【附表3】所示之物，分別係被告所有之物，然或
    屬債權憑證或與本案無關，且亦非違禁物，爰不併予宣告沒
    收，併此敘明。
據上論斷，應依刑事訴訟法第455條之1第1項、第3項、第368條
、第369條第1項前段、第364條、第299條第1項前段，刑法第2
條第1項前段、修正前第56條、第344條、修正前、後第41條第1
項前段、第51條第6款，罰金罰鍰提高標準條例第1條前段、修正
前第2條，刑法施行法第1條之1，中華民國96年罪犯減刑條例第2
條第1項第3款、第7條、第9條，判決如主文。
本案經檢察官紀雅惠到庭執行職務。
中    華    民    國    98    年    3     月    30    日
                刑事第一庭      審判長法  官  余仕明
                                      法  官  鄭舜元
                                      法  官  鮑慧忠
以上正本證明與原本無異。
本件不得上訴。
中    華    民    國    98    年    3     月    30    日
                                      書記官  謝鈴玉
附錄本案論罪科刑法條全文：
中華民國刑法第344條
（重利罪）
乘他人急迫、輕率或無經驗貸以金錢或其他物品，而取得與原本
顯不相當之重利者，處 1 年以下有期徒刑、拘役或科或併科 1
千元以下罰金。
【附表1】：
┌──┬───────┬───────┬───────┬────┬────┬──────┐
│變更│行為時法（下稱│裁判時法（下稱│   比較理由   │比較依據│比較結果│    備註    │
│事項│舊法）之條文及│新法）之條文及│              │        │何者對行│            │
│    │內容          │內容          │              │        │為人有利│            │
│    │              │              │              │        │        │            │
├──┼───────┼───────┼───────┼────┼────┼──────┤
│連續│連續數行為而犯│刪除          │一般認為連續犯│修正刑法│舊法    │1.不包括法院│
│犯之│同一罪名者，以│              │在本質上係數行│第2條第1│        │  審理結果認│
│刪除│一罪論。但得加│              │為而屬數罪，僅│項前段  │        │  連續犯係接│
│    │重其刑至二分之│              │係基於訴訟經濟│        │        │  續犯或包括│
│    │一            │              │或責任吸收原則│        │        │  上一罪等情│
│    │              │              │之考量，而論以│        │        │  形。      │
│    │              │              │一罪，新法將連│        │        │2.連續之數行│
│    │              │              │續犯之規定廢除│        │        │  為須均在舊│
│    │              │              │後，除非符合「│        │        │  法時期始可│
│    │              │              │接續犯」或「包│        │        │  ，如部分行│
│    │              │              │括的一罪」之情│        │        │  為發生在新│
│    │              │              │形，可認為構成│        │        │  法施行後，│
│    │              │              │單一之犯罪外，│        │        │  則該部分應│
│    │              │              │均應認係數罪併│        │        │  逕適用新法│
│    │              │              │罰。          │        │        │  。        │
│    │              │              │              │        │        │            │
├──┼───────┼───────┼───────┼────┼────┼──────┤
│罰金│【罰金罰鍰提高│【刑法施行法第│              │        │        │            │
│刑貨│標準條例第1 條│之1 條第1項 、│              │        │        │            │
│幣單│前段、第5 條】│第2 項】      │              │        │        │            │
│位之│              │              │              │        │        │            │
│變更│依法律應處罰金│中華民國94年1 │刑法之貨幣單位│刑法第2 │經按現行│            │
│    │、罰鍰者，就其│月7 日法修正施│由「元（指銀元│條第1項 │法規所定│            │
│    │原定數額得提高│行後，刑法分則│）」變更為「新│前段    │貨幣單位│            │
│    │為2 倍至10 倍 │編所定罰金之貨│臺幣」，且刑法│        │折算新臺│            │
│    │（刑法乃係定明│幣單位為新臺幣│分則之罰金數額│        │幣條例第│            │
│    │10倍）。第1 條│。94年1 月7 日│，亦視該分則先│        │2 條之規│            │
│    │所定得提高倍數│刑法修正時，刑│前曾修正與否，│        │定折算後│            │
│    │之規定，於本條│法分則編未修正│而分別提高3 或│        │等值，是│            │
│    │例修正後制定之│之條文定有罰金│30倍。        │        │以新法並│            │
│    │法律，不適用之│者，自94年1 月│              │        │未較有利│            │
│    │；本條例修正前│7 日刑法修正施│              │        │，應適用│            │
│    │公布之法律，於│行後，就其所定│              │        │修正前行│            │
│    │本條例修正後修│數額提高為30倍│              │        │為時之舊│            │
│    │正其罰金罰鍰數│。但72年6 月26│              │        │法。    │            │
│    │額或法律經全部│日至94年1 月7 │              │        │        │            │
│    │修正而其罰金罰│日新增或修正之│              │        │        │            │
│    │鍰數額未予變更│條文，就其所定│              │        │        │            │
│    │者，亦同。    │數額提高為3 倍│              │        │        │            │
│    │              │。            │              │        │        │            │
│    │              │              │              │        │        │            │
├──┼───────┼───────┼───────┼────┼────┼──────┤
│易科│【修正前刑法第│【刑法第41條第│              │        │        │            │
│罰金│41條第1 項前段│1項前段】     │              │        │        │            │
│折算│、修正前罰金罰│              │              │        │        │            │
│標準│鍰提高標準條例│              │              │        │        │            │
│變更│第2 條】      │              │              │        │        │            │
│    │              │              │              │        │        │            │
│    │犯最重本刑為5 │犯最重本刑為5 │易科罰金折算標│刑法第2 │舊法    │            │
│    │年以下有期徒刑│年以下有期徒刑│準由銀元100 元│條第1項 │        │            │
│    │以下之刑之罪，│以下之刑之罪，│以上300 元以下│前段    │        │            │
│    │而受6 個月以下│而受6 個月以下│即新臺幣300 元│        │        │            │
│    │有期徒刑或拘役│有期徒刑或拘役│以上900 元以下│        │        │            │
│    │之宣告…得以（│之宣告者，得以│，提高為以新臺│        │        │            │
│    │銀元）1 元以上│新臺幣1,000 元│幣1,000 元、2,│        │        │            │
│    │（銀元）3 元以│、2,000 元或  │000 元或3,000 │        │        │            │
│    │下折算日，易科│3,000 元折算1 │元折算1 日。  │        │        │            │
│    │罰金。依刑法第│日，易科罰金。│              │        │        │            │
│    │41 條 易科罰金│              │              │        │        │            │
│    │…就其原定數額│              │              │        │        │            │
│    │提高為100 倍折│              │              │        │        │            │
│    │算1 日；法律所│              │              │        │        │            │
│    │定罰金數額未依│              │              │        │        │            │
│    │本條例提高倍數│              │              │        │        │            │
│    │，或其處罰法條│              │              │        │        │            │
│    │無罰金刑之規定│              │              │        │        │            │
│    │者，亦同。    │              │              │        │        │            │
│    │              │              │              │        │        │            │
├──┼───────┼───────┼───────┼────┼────┼──────┤
│罰金│【修正前刑法第│【刑法第33條第│              │        │        │            │
│刑下│33條第5 款】  │5 款】        │              │        │        │            │
│限變│              │              │              │        │        │            │
│更  │罰金：（銀元）│罰金：新臺幣  │罰金刑之下限，│刑法第2 │舊法    │            │
│    │1 元以上。    │1,000 元以上，│由銀元1 元即新│條第1項 │        │            │
│    │              │以百元計算。  │臺幣3 元，提高│前段    │        │            │
│    │              │              │為新臺幣1,000 │        │        │            │
│    │              │              │元。          │        │        │            │
│    │              │              │              │        │        │            │
├──┴───┬───┼───────┴───────┴────┴────┴──────┤
│整體比較結果│  舊法│1.本案被告於如【附表4】編號1、編號3、編號4、編號5、編號6  │
│            │      │  、編號7、編號8、編號9、編號10、編號11、編號12、編 │
│            │      │  號15、編號16、編號17至編號30所示之連續重利之犯行，均在舊法│
│            │      │  時期，且非屬「接續犯」或「包括的一罪」之情形，依新法將連續犯之│
│            │      │  規定廢除後，均應認係數罪併罰；依修正前刑法第56 條之規定 ，屬裁│
│            │      │  判上一罪，得加重其刑至二分之一，是依修正刑法第2條第1項前段比較│
│            │      │  ，應適用修正前刑法第56條之規定，對被告有利。                  │
│            │      │2.罰金刑貨幣單位之變更部分，按現行法規所定貨幣單位折算新臺幣條例│
│            │      │  第2 條之規定折算後等值，是以新法並未較有利，應依刑法第2 條第1 │
│            │      │  項前段逕行適用修正前行為時之舊法。                            │
│            │      │3.易科罰金折算標準由銀元100 元以上300 元以下即新臺幣300 元以上90│
│            │      │  0 元以下，提高為以新臺幣1,000元、2,000 元或3,000元折算1 日。是│
│            │      │  以新法並未較有利，應依刑法第2 條第1 項前段適用修正前行為時之舊│
│            │      │  法。                                                          │
│            │      │4.刑法第33條第5 款罰金刑之下限部分，由銀元1 元即新臺幣3 元，提高│
│            │      │  為新臺幣1,000 元，應刑法第2 條第1 項前段適用修正前行為時之舊法│
│            │      │  。                                                            │
│            │      │5.被告於如【附表4】編號1、編號3、編號4、編號5、編號6、編│
│            │      │  號7、編號8、編號9、編號10、編號11、編號12、編號15 │
│            │      │  、編號16、編號17至編號30所示行為後之法律已有變更，經綜合比較│
│            │      │  結果，適用舊法應對被告並無不利，是應依刑法第2條第1項前段規定適│
│            │      │  用舊法。另從刑附屬於主刑，依主刑所適用之舊法。                │
└──────┴───┴────────────────────────────────┘
【附表2】：
┌──┬──────────────┬─────────────────┐
│編號│   犯罪事實、時間及地點     │          主    文    欄          │
├──┼──────────────┼─────────────────┤
│1   │如【附表4 】編號1 、編號3 │甲○○連續乘他人急迫貸以金錢，而取│
│    │、編號4、編號5、編號6 │得與原本顯不相當之重利，處有期徒刑│
│    │、編號7、編號8、編號9、 │伍月，如易科罰金，以銀元佰元即新│
│    │編號10、編號11、編號12│臺幣玖佰元折算壹日；減為有期徒刑貳│
│    │、編號15、編號16、編號  │月又拾伍日，如易科罰金，以銀元佰│
│    │17至編號30所示部分。        │元即新臺幣玖佰元折算壹日。        │
├──┼──────────────┼─────────────────┤
│1-1 │如【附表4】編號2所示部分。│甲○○乘他人急迫貸以金錢，而取得與│
│    │                            │原本顯不相當之重利，處拘役貳拾日，│
│    │                            │如易科罰金，以新臺幣壹仟元折算壹日│
│    │                            │；減為拘役拾日，如易科罰金，以新臺│
│    │                            │幣壹仟元折算壹日。                │
├──┼──────────────┼─────────────────┤
│2   │如【附表4 】編號1 、編號│甲○○乘他人急迫貸以金錢，而取得與│
│    │2 、編號3 、編號4 │原本顯不相當之重利，各處拘役貳拾日│
│    │、編號6 、編號7 、編號│，如易科罰金，以新臺幣壹仟元折算壹│
│    │8 、編號10、編號11│日；各減為拘役拾日，如易科罰金，以│
│    │、編號12、編號13、編號  │新臺幣壹仟元折算壹日。            │
│    │14、編號15至、編號16所│                                  │
│    │示部分。                    │                                  │
├──┼──────────────┼─────────────────┤
│3   │如【附表4 】編號3 、編號13│甲○○乘他人急迫貸以金錢，而取得與│
│    │、編號15所示部分。    │原本顯不相當之重利，各處拘役貳拾日│
│    │                            │，如易科罰金，以新臺幣壹仟元折算壹│
│    │                            │日。                              │
└──┴──────────────┴─────────────────┘
【附表3】：
一、借款客戶收款名冊1 本、借款客戶收款帳單1 疊、當票19張
    、收當物品登記簿3 張
二、汽車駕照1 張、汽車行照影本2 張、身分證影本2張。


司法院資訊處製作；財團法人民間司法改革基金會備份。
